臺灣士林地方法院民事判決
                                    110年度重訴字第286號
原      告  謝美莎  
訴訟代理人  李德正律師
複  代理人  廖乃慶律師
被      告  財政部國有財產署
法定代理人  曾國基  
訴訟代理人  郭曉蓉  
複  代理人  楊政雄律師
            陳美華律師
參  加  人  臺北市政府工務局水利工程處
法定代理人  陳郭正  
訴訟代理人  程光儀律師
複  代理人  彭郁紋律師
訴訟代理人  張義群律師
            蔡欣澤律師
上列當事人間請求確認所有權存在等事件，本院於民國110年10
月20日言詞辯論終結，判決如下：
    主      文
確認臺北市○○區○○段○○段○○○○○○○地號土地（權利範圍均全部）
為原告及被繼承人謝黃氏滿之其他繼承人公同共有。
被告應將臺北市○○區○○段○○段○○○地號土地於民國九十六年十二
月二十九日以第一次登記為原因之所有權登記予以塗銷。
被告應將臺北市○○區○○段○○段○○○地號土地於民國九十六年十二
月十七日以第一次登記為原因之所有權登記予以塗銷。
訴訟費用由被告負擔。
參加費用由參加人負擔。 
    事實及理由
一、原告主張：日據時期○○郡○○街○○○段○○○小段000-0番地（權
    利範圍全部，下稱系爭番地）為訴外人謝黃氏滿所有，於民
    國21年（即日據時期昭和7年）3月27日辦理抹消登記。嗣因
    浮覆，經臺北市士林地政事務所（下稱士林地政事務所）編
    定為臺北市○○區○○段0○段000○000地號土地（下依序稱系爭4
    63、464地號土地，並合稱系爭土地），系爭463地號土地於
    96年12月29日，以第一次登記為原因，登記為國有，管理者
    為被告，系爭464地號土地於96年12月17日以第一次登記為
    原因，登記為國有，管理者為參加人（下合稱系爭所有權登
    記），因系爭土地浮覆後，依土地法第12條第2項規定，不
    待登記即應回復為原所有權人所有。謝黃氏滿於33年7月22
    日死亡，伊為謝黃氏滿之繼承人之一，系爭土地即為伊及謝
    黃氏滿其他繼承人公同共有，系爭所有權登記已妨害伊該公
    同共有之權利，爰依民法第767條第1項中段、第828條第2項
    準用第821條規定，請求確認系爭土地為伊及謝黃氏滿之其
    他繼承人公同共有，及被告應將系爭所有權登記予以塗銷等
    語。並聲明：如主文第1至3項所示。
二、被告及參加人則以：謝黃氏滿之繼承人至多僅繼承系爭土地
    之返還請求權，原告單獨訴請塗銷系爭所有權登記，其當事
    人應為不適格，且原告之聲明第1項並未特定謝黃氏滿之繼
    承人為何人，並無確認利益。系爭土地浮覆前、後之面積不
    同，不能認與系爭番地具同一性。又系爭土地若未經公告劃
    出河川區域範圍外，難認已符合土地法第12條第2項所定之
    回復原狀，且原告未依土地法第12條第2項規定向主管機關
    證明系爭土地為謝黃氏滿原有，其所有權並不當然回復，縱
    認所有權已當然回復，系爭土地至遲於79年3月6日物理上浮
    覆時或91年10月8日辦理標示部登記完竣時，原告即得為請
    求，其於110年7月間始起訴請求塗銷系爭所有權登記，已罹
    於15年時效等語，資為抗辯。並聲明：原告之訴駁回。
三、兩造不爭執事項：
㈠、系爭番地登記為訴外人謝黃氏滿所有，於21年（即日據時期
    昭和7年）3月27日辦理抹消登記。
㈡、經濟部於78年6月29日經水字第033675號核定社子島防潮堤新
    堤線，經臺北市政府於79年3月6日以79府工養字第00000000
    號「社子島防潮堤加高工程堤線樁位之堤內區域」公告，系
    爭番地至少於79年3月6日已發生物理上浮覆。
㈢、系爭463地號土地於91年10月8日在土地標示部辦理第一次登
    記，於96年12月29日在土地所有權部，以第一次登記為原因
    ，登記為國有，管理者為被告；系爭464地號土地於91年10
    月8日在土地標示部辦理第一次登記，於96年12月17日在土
    地所有權部，以第一次登記為原因，登記為國有，管理者為
    參加人。
㈣、謝黃氏滿於33年7月22日死亡，原告為謝黃氏滿之繼承人之一
    。
四、本院得心證之理由：
㈠、按積極確認之訴，僅須主張權利之存在者對於否認其主張者
    提起，當事人即為適格。又確認之訴之性質及目的，僅在就
    既存之權利狀態或法律關係之歸屬、存在或成立與否，而對
    當事人間之爭執以判決加以澄清，並無創設效力，亦非就訴
    訟標的之權利為處分，是以有即受確認判決之法律上利益者
    為原告，其當事人即為適格。再按各共有人對於第三人，得
    就共有物之全部為本於所有權之請求；但回復共有物之請求
    ，僅得為共有人全體之利益為之，民法第821條定有明文。
    上開規定，於公同共有準用之，此觀同法第828條第2項規定
    自明。查原告以系爭土地為其與謝黃氏滿之其他繼承人公同
    共有，對被告訴請確認該權利存在，其當事人即為適格，並
    無以全體公同共有人為原告之必要，尤不生該訴訟標的對該
    公同共有人全體必須合一確定之問題。又原告主張系爭所有
    權登記妨害其與謝黃氏滿之其他繼承人公同共有之系爭土地
    所有權而訴請被告塗銷，係就公同共有之系爭土地為回復所
    有權之請求，且有利於全體公同共有人，依前開說明，其當
    事人即為適格。被告抗辯原告未得其他公同共有人全體之同
    意，或由公同共有人全體為原告，提起本件訴訟，應係當事
    人不適格云云，並無可取。
㈡、按確認法律關係之訴，非原告有即受確認判決之法律上利益
    者，不得提起之，民事訴訟法第247條第1項前段定有明文。
    而所謂即受確認判決之法律上利益，係指法律關係之存否不
    明確，原告主觀上認其在法律上之地位有不安之狀態存在，
    且此種不安之狀態，能以確認判決將之除去者而言，若縱經
    法院判決確認，亦不能除去其不安之狀態者，即難認有受確
    認判決之法律上利益（最高法院52年台上字第1240號判決先
    例要旨參照）。查原告主張其為謝黃氏滿之繼承人，系爭土
    地於浮覆後，原告對系爭土地之所有權當然回復，惟此為被
    告所否認，致原告主觀上認其在法律上之地位有不安之狀態
    ，且此種不安之狀態，能以確認判決將之除去，是原告提起
    本件確認之訴，自有即受確認判決之法律上利益。被告以原
    告未特定謝黃氏滿之其他繼承人為由，抗辯原告並無確認利
    益云云，洵非可採。
㈢、經查，系爭土地浮覆前即為系爭番地乙節，有臺北市士林地
    政事務所110年8月25日北市士地登字第1107015068號函及該
    函檢附之社子島堤內地區浮覆地面積計算清冊、臺北市○○區
    ○○○地區○○地○○○○○○○市○○○○○區○○地○○○○地號對照表（見本
    院卷第88、102、103、122、126、127頁）可稽，況系爭463
    、464地號土地係分別由被告、參加人向臺北市士林地政事
    務所提出登記申請書，經該地政事務所審查後，認皆屬社子
    島浮覆地清冊範圍內，而辦竣所有權第一次登記為國有，有
    系爭土地之登記申請書等相關資料足考（見本院卷第106至1
    44頁），足見被告及參加人前未否認士林地政事務所製作上
    開文件之證明力，益徵系爭土地與系爭番地確屬同一。至系
    爭番地面積為1,483平方公尺，系爭土地面積合計為1,454平
    方公尺（計算式：1,453＋1＝1,454），有社子島堤內地區浮
    覆地面積計算清冊足參（見本院倦第103頁），二者固有29
    平方公尺之差異（計算式：0000－0000＝29），惟衡諸系爭土
    地歷經坍沒為河川，嗣後浮覆，其浮覆前後地形地貌有所變
    動致影響原土地面積，並未悖於一般經驗法則，被告以系爭
    土地浮覆前、後之面積略有差異，否認二者之同一性，不足
    為採。
㈣、按私有土地，因天然變遷成為湖澤或可通運之水道時，其所
    有權視為消滅。前項土地，回復原狀時，經原所有權人證明
    為其原有者，仍回復其所有權，土地法第12條定有明文。所
    謂私有土地因成為公共需用之湖澤或可通運之水道，其所有
    權視為消滅，並非土地物理上之滅失，所有權亦僅擬制消滅
    ，該土地回復原狀時，依同條第2項之規定，原土地所有人
    之所有權當然回復，無待申請地政機關核准。至同項所稱「
    經原所有權人證明為其原有」，乃行政程序申請所需之證明
    方法，不因之影響其實體上權利（最高法院110年度台上字
    第960號、109年度台上字第618號、108年度台上字第1597號
    判決意旨、103年度第9次民事庭會議決議意旨參照）。經查
    ，謝黃氏滿所有之系爭番地經辦理抹消登記，系爭番地至少
    於79年3月6日已發生物理上浮覆等情，為兩造所不爭執（見
    不爭執事項㈠、㈡），又系爭番地現編為系爭土地，已認定如
    前，則系爭土地之所有權即當然回復為原所有權人謝黃氏滿
    所有，並由謝黃氏滿之繼承人繼承所有權。而原告主張其為
    謝黃氏滿之繼承人之一，為被告所不爭執（見不爭執事項㈣
    ），於原告與謝黃氏滿之其他繼承人協議或訴請分割遺產前
    ，依民法第1151條規定，各繼承人對於遺產全部應為公同共
    有，是原告主張其因繼承而公同共有系爭土地之所有權，即
    屬有據。被告辯稱原告未向主管機關證明系爭土地為謝黃氏
    滿原有前，不當然回復所有權云云，即無可取。
㈤、按土地所有權，除法令有限制外，於其行使有利益之範圍內
    ，及於土地之上下。如他人之干涉，無礙其所有權之行使者
    ，不得排除之，民法第773條定有明文。又尋常洪水位行水
    區域之土地，為防止水患，得限制其使用，其原為公有者，
    不得移轉為私有；其已為私有者，主管機關應視實際需要辦
    理徵收，未徵收者，為防止水患，並得限制其使用，水利法
    第83條第1項定有明文。是河川區域土地並未限制私人所有
    。於未辦理徵收前，該土地之私權行使，僅須加以必要之限
    制，即足以達成上開公共利益之規範目的。河川管理辦法為
    依水利法第78條之2規定授權訂定之法規命令，不得違反水
    利法上開立法意旨，故該辦法第6條第8款所定：「浮覆地：
    指河川區域土地因河川變遷或因施設河防建造物，經公告劃
    出河川區域以外之土地」，自不得據為增加土地法第12條所
    無之限制（最高法院110年度台上字第899號判決意旨參照）
    。經查，系爭土地既已浮覆，縱系爭土地未經公告劃出河川
    區域以外，系爭土地之原土地所有權亦已當然回復，被告與
    參加人執河川管理辦法第6條第8款規定，抗辯系爭土地未經
    公告劃出河川區域以外，仍屬從未浮覆之土地云云，顯增加
    土地法第12條第1項所無之限制，尚非可採。
㈥、按所有人對於妨害其所有權者，得請求除去之，民法第767條
    第1項中段定有明文。又各共有人對於第三人，得就共有物
    之全部為本於所有權之請求；但回復共有物之請求，僅得為
    共有人全體之利益為之，同法第821條定有明文。上開規定
    ，於公同共有準用之，此觀同法第828條第2項規定自明。
　　又按請求權，因15年間不行使而消滅，民法第125條本文定
    有明文。依司法院大法官釋字第107、164號解釋意旨，已登
    記不動產所有人之回復請求權或除去妨害請求權，依其性質
    ，無民法第125條消滅時效規定之適用。所謂已登記之不動
    產，係指依我國法令所為之登記而言，是未依我國法令完成
    系爭土地所有權人登記者，其物上請求權仍有15年消滅時效
    之適用。經查：
  ⒈謝黃氏滿所有之系爭番地於日據時期辦理抹消登記，嗣土地
    回復原狀，原所有人之所有權當然回復，原告與謝黃氏滿之
    其他繼承人即因繼承關係而公同共有系爭土地等情，已詳述
    如前，是原告請求確認系爭土地為其與謝黃氏滿之其他繼承
    人公同共有，並依民法第767條第1項中段、第828條第2項準
    用第821 條規定，請求被告塗銷系爭所有權登記，洵屬有據
    。
  ⒉至被告與參加人抗辯原告就系爭土地之塗銷登記請求權，已
    罹於15年之消滅時效云云。查系爭土地於日據時期登記之所
    有人為謝黃氏滿，而原告尚未於光復後為所有權登記，其物
    上請求權固有15年消滅時效之適用。惟原告訴請塗銷者，乃
    96年12月17日及同年月29日辦理之系爭所有權登記，應認自
    斯時起原告之所有權始遭妨害，迄至原告於110 年7月30日
    提起本件訴訟（見本院卷第12頁收狀戳章），尚未逾15年，
    是被告與參加人辯稱系爭土地於79年3年6日物理上浮覆時或
    於91年10月8日辦理標示部登記完竣時，原告即得為請求，
    本件請求權已罹於15年時效云云，顯非可採。
五、綜上所述，原告請求確認系爭土地為其及謝黃氏滿之其他繼
    承人公同共有，並依民法第767條第1項中段、第828條第2項
    準用第821條規定，請求被告將系爭所有權登記予以塗銷，
    為有理由，應予准許。
六、本件事證已臻明確，兩造其餘之攻擊或防禦方法及所用之證
    據，經本院斟酌後，認為均不足以影響本判決之結果，爰不
    逐一論列，附此敘明。
七、訴訟費用負擔之依據：民事訴訟法第78條。
中　　華　　民　　國　　110 　年　　11　　月　　17　　日
                  民事第一庭  法  官  黃筠雅　
以上正本係照原本作成。
如對本判決上訴，應於判決送達後20日內向本院提出上訴狀，若
委任律師提起上訴者，應一併繳納上訴審裁判費，否則本院得不
命補正逕行駁回上訴。
中　　華　　民　　國　　110 　年　　11　　月　　19　　日
                              書記官  陳芝箖